【裁判字號】    98,上訴,1891
【裁判日期】    981013
【裁判案由】    違反毒品危害防制條例
【裁判全文】
臺灣高等法院臺中分院刑事判決        98年度上訴字第1891號
上  訴  人
即  被  告  甲○○
                    現羈押於臺灣臺中看守所
選任辯護人  宋永祥律師
            鄭志誠律師
上列上訴人因違反毒品危害防制條例案件，不服臺灣臺中地方法
院98年度訴緝字第196號中華民國98年7月10日第一審判決（起訴
案號：臺灣臺中地方法院檢察署97年度毒偵字第 19117號），提
起上訴，本院判決如下：
    主  文
原判決撤銷。
甲○○犯如附表各編號所示之罪，均累犯，各處如附表同編號主
文欄所示之刑（含主刑、從刑）。應執行有期徒刑拾壹年陸月。
另案查扣之海洛因壹包（送驗淨重零點壹陸貳零公克，驗餘淨重
零點壹伍捌捌公克）沒收銷燬之；未扣案之販賣毒品所得合計新
臺幣壹萬陸仟元，均沒收，如全部或一部不能沒收時，以其財產
抵償之；供犯罪所用之行動電話壹支沒收，如全部或一部不能沒
收時，追徵其價額或以其財產抵償之。
    事  實
一、甲○○前因詐欺案件，經臺灣臺中地方法院於民國94年2月5
    日，以93年度易字第2620號判決判處有期徒刑 4月確定，已
    於94年7月9日易科罰金執行完畢。詎仍不知悔改，明知海洛
    因係毒品危害防制條例第2條第2項第 1款所規定之第一級毒
    品，而甲基安非他命則為同條例第2條第2項第 2款所稱之第
    二級毒品，不得無故持有、販賣，詎其分別基於意圖營利之
    販賣第一級毒品海洛因及販賣第二級毒品甲基安非他命之犯
    意，以其所有行動電話1支（未扣案），內插 0000000000號
    門號卡 1張（為甲○○向不知情之友人借用，申辦名義人為
    吳家誠）作為購毒聯絡使用，而分別為下列販賣第一、二級
    毒品之行為：
  (一)96年11月20日某時，陳文慶以臺中縣豐原市○○路之行政院
    衛生署豐原醫院內之公共電話撥打甲○○上開0000000000號
    行動電話聯繫好購毒事宜後，雙方即在上開醫院前碰面，由
    甲○○販售第一級毒品海洛因1小包（毛重約0.3公克）新臺
    幣（下同）1000元予陳文慶，且完成交易。
  (二)97年1月6日中午12時許，陳文慶以上開醫院內之公共電話撥
    打甲○○上開0000000000號行動電話談妥購毒事宜，隨即雙
    方在上開醫院前，由甲○○販賣海洛因1小包（毛重約0.3公
    克）1000元予陳文慶，並完成交易。
  (三)97年1月9日中午12時許，陳文慶在上開醫院以公共電話撥打
    甲○○上開0000000000號行動電話後，雙方約定在臺中縣豐
    原市○○路158巷之廣福宮前交易，隨即甲○○販賣海洛因1
    小包（毛重約 0.3公克）1000元予陳文慶。旋於同日中午12
    時20分許，陳文慶為警在豐原市○○路與博愛街街口盤查，
    當場在其紅色上衣口袋內查獲前揭甫購得以廣告紙及夾鏈袋
    包裝未及施用之海洛因1小包（毛重約0.3公克，送驗淨重0.
    1620公克，驗餘淨重0.1588公克，另案查扣）。
  (四)97年3月12日晚上6時55分許許，丙○○以行動電話00000000
    00號撥打甲○○上開0000000000號行動電話後，雙方於臺中
    縣豐原市○○路之7-11便利商店進行毒品交易，由甲○○出
    售海洛因2000元予陳正龍，並完成交易。
  (五)97年 3月中旬某日某時，丙○○以上開0000000000號行動電
    話與甲○○上開 0000000000號行動電話聯絡後，約在前揭7
    -11便利商店進行毒品交易，甲○○販售少量甲基安非他命1
    小包1000元予陳正龍，且完成交易。
  (六)97年3月27日（起訴書誤繕為97年1月6日）晚上7時23分許、
    7 時26分許，戊○○以0000000000號電話與甲○○上開0000
    000000號行動電話聯繫購毒事宜，雙方約在臺中縣豐原市○○路158巷36號甲○○住家樓下交易，由甲○○販賣海洛因1
    小包（毛重約0.3公克）1000元予戊○○，而完成交易。
  (七)97年 3月29日（起訴書誤繕為97年1月9日）11時26分許，戊○○以上開0000000000號電話與甲○○上開0000000000號行
    動電話通話後，約定在前揭甲○○住家樓下交易，由甲○○
    販賣海洛因1小包（毛重約0.3公克）1000元予戊○○，並完
    成交易。
  (八)97年3月30日（起訴書誤繕為97年3月28日）下午 1時04分許
    ，戊○○以上開0000000000號電話與甲○○上開0000000000
    號行動電話聯絡後，雙方約定在前揭甲○○住家樓下碰面，
    由甲○○販賣海洛因1小包（毛重約0.3公克）1000元予戊○○，且完成交易。
  (九)97年3月10日下午7時33分許、7時47分許、8時19分許，己○○以0000000000號行動電話（起訴書誤載為0000000000號）
    與甲○○上開0000000000號行動電話聯絡後，約定在臺中縣
    豐原市○○路 158巷36號前為毒品交易，由甲○○販賣海洛
    因1小包4000元予己○○，並完成交易。
  (十)於96年8月1日某時，洪永福以0000000000號行動電話與甲○○上開0000000000號之行動電話聯絡後，約定在臺中縣豐原
    市○○路 158巷36號前，以1000元（係洪永福與己○○合資
    ）之價格，向甲○○購得1小包海洛因。
  (十一)於97年1月3日某時，洪永福以0000000000號行動電話與甲○○上開0000000000號之行動電話聯絡後，約定在臺中縣豐原
    市○○路 158巷36號前，以1000元（係洪永福與林朝成合資
    ）之價格，向甲○○購得1小包海洛因。
  (十二)於97年3月30日下午2時05分許，甲○○以上開0000000000號
    之行動電話與丁○○0000000000號行動電話聯絡後，約在臺
    中縣豐原市○○路之前揭豐原醫院前，甲○○販賣少量甲基
    安非他命1小包500元予丁○○，且完成交易。
  (十三)於97年4月1日中午12時30分許，甲○○以上開0000000000號
    之行動電話與丁○○0000000000號行動電話聯絡後，雙方約
    在上開豐原醫院前，甲○○販賣少量甲基安非他命1小包500
    元予丁○○，亦完成交易。
    嗣經警員執行通訊監察監聽上揭人等之通訊電話，而循線查
    悉上情。
三、案經臺中縣警察局移送臺灣臺中地方法院檢察署檢察官偵查
    起訴。
    理  由
一、按證人恐因陳述致自己或與其有前條第1 項關係之人受刑事
    追訴或處罰者，得拒絕證言，刑事訴訟法第181 條定有明文
    。另按證人有刑事訴訟法第 181條之情形者，應告以得拒絕
    證言，同法第186條第2項亦著有規定。然拒絕證言權，專屬
    證人之權利，非當事人所得主張，證人拒絕證言權及法院告
    知義務之規定，皆為保護證人而設，非為保護被告，法院或
    檢察官違反告知義務所生之法律效果，僅對證人生效，故違
    反告知義務之證人證詞，對訴訟當事人仍具證據能力，至於
    證據之證明力如何，則由法院依具體個案判斷之（最高法院
    95年度臺上字第 909號判決意旨參照）。本案被告甲○○於
    原審雖爭執證人丙○○與其為親兄弟，依法得拒絕證言，檢
    察官竟仍命丙○○作證，其偵查中之證詞應無證據能力云云
    ，然揆諸上開說明，證人丙○○於偵查中既未拒絕證言，則
    其於偵查中供述之證詞仍具有證據能力。
二、按被告以外之人於審判外之言詞或書面陳述，除法律有規定
    者外，不得作為證據，刑事訴訟法第159 條固定有明文，惟
    被告以外之人於審判外之陳述，雖不符同法第159條之1至第
    159條之4等之規定，而經當事人於審判程序同意作為證據，
    法院審酌該言詞陳述或書面陳述作成時之情況，認為適當者
    ，亦得為證據；又當事人、代理人或辯護人於法院調查證據
    時，知有刑事訴訟法第159條第1項不得為證據之情形，而未
    於言詞辯論終結前聲明異議者，視為有前項之同意，同法第
    159條之5亦定有明文。查本判決所引用下列各項證據方法之
    證據能力（除被告於原審爭執上述證人丙○○於偵查中之證
    詞以外），被告甲○○、選任辯護人、檢察官於本院審理時
    均表示無意見，同意作為證據，且於本院審理中調查證據時
    ，知有刑事訴訟法第159條第1項不得為證據之情形，亦未於
    言詞辯論終結前聲明異議，且本院審酌該等證據作成之客觀
    情況均無不當，並無不宜作為證據之情事，依刑事訴訟法第
    159條之5之規定，認均具有證據能力，合先敘明。
三、訊據被告甲○○對於上揭犯罪事實，均坦承不諱；核與證人
    陳文慶於警詢中（見警卷第 4、10頁）、丙○○於警詢、偵
    查中（見警卷第22、23、偵查卷第22頁）、戊○○於警詢、
    原審審理時（見他字卷第37頁反面、原審卷第97頁正反面）
    、己○○於警詢中、原審審理時（見警卷第46頁、原審卷第
    95頁）、洪永福於警詢、偵查中（見警卷第60至63頁、偵查
    卷第24、25頁）及丁○○於警詢、偵查中、原審審理時（見
    警卷第77頁、他字卷第28頁、偵查卷第21頁、原審卷第98頁
    反面、99頁）證述之情節相符；又上開陳文慶另案經查扣之
    白色粉末 1包，經送行政院衛生署草屯療養院鑑定結果，確
    均含有第一級毒品海洛因成分（送驗淨重0.1620公克、驗餘
    淨重0.1588公克），有該院97年1月21日草療鑑字第0970000
    622號鑑定書乙份在卷可參（見警卷第8頁）；此外，並有指
    認犯罪嫌疑人紀錄表、通訊監察書、通訊監察譯文（見警卷
    第27、55、82頁、他字卷第40頁）附卷可稽，足認被告之自
    白與事實相符，堪以採信。又參以近年來毒品之濫用，危害
    國民健康與社會安定日益嚴重，治安機關對於販賣毒品之犯
    罪行為，無不嚴加查緝，各傳播媒體對於政府大力掃毒之決
    心亦再三報導，已使毒品不易取得且物稀價昂，苟被告與共
    犯於買賣之過程中無利可圖，縱屬至愚，亦無甘冒被取締移
    送法辦判處重刑之危險而平白從事海洛因買賣之理，是其販
    入之價格必較其出售之價格為低，而有從中賺取買賣價差牟
    利之意圖，應屬合理認定。綜上，本件事證明確，被告上開
    販賣第一、二級毒品之犯行，均堪以認定，應予依法論科。
四、最高法院九十五年五月廿三日刑事庭第八次會議決議，關於
    法律變更之比較適用原則，於比較時應就罪刑有關之共犯、
    未遂犯、想像競合犯、牽連犯、連續犯、結合犯，以及累犯
    加重、自首減輕暨其他法定加減原因（如身分加減）與加減
    比例等一切情形，本於統一性及整體性原則，綜其全部罪刑
    之結果而為比較。本件被告行為後，毒品危害防制條例第 4
    條、第17條業已修正，並於98年 5月20日公布，同年月22日
    施行（按法規之制定與法規之修正，如有特定生效日之必要
    者，依中央法規標準法第14條或第20條第 2項準用第14條之
    規定，應分別特定其施行日期。法規制定或前次修正基於特
    殊因  素所特定之施行日期，並不適用於日後修正或再次修
    正之條文。又法律之制定或修正，若未明定施行日期者，中
    央法規標準法雖未規定應自何時生效，然法律既經制定或修
    正並經總統公布，自應依一般原則，自公布日起算至第三日
    發生效力。至於92年7月9日修正公布之毒品危害防制條例第
    36條規定：「本條例自公布後六個月施行。」其立法理由係
    謂：「(一)依修正草案第二條第三項規定，法務部需會同衛生
    署成立審議委員會每三個月定期檢討調整毒品之分級及品項
    ，而本次新增第四級毒品，有需要在新法施行前先經該審議
    會檢討後再調整公布，爰預留六個月緩衝期，以利處理。(二)
    依本條例新修正之規定，有必要再訂定相關子法及修正相關
    法規，以配合本條例之施行，故亦有需要預留適當緩衝期，
    以利訂頒相關子法及相關法規之配合修正」。故該條規定，
    顯係因應該次修正之需，始預留適當之緩衝期。與本次之修
    正並未定有施行日期之特別規定，且亦未明示係基於何特殊
    因素而修正，自並不能適用92年7月9日修正公布之毒品危害
    防制條例第36條自公布後 6個月施行之規定。），是被告犯
    後法律已有變更，修正前毒品危害防制條例第4條第1項之規
    定為：「製造、運輸、販賣第一級毒品者，處死刑或無期徒
    刑；處無期徒刑者，得併科新臺幣 1千萬元以下罰金。」；
    同條第 2項規定為：「製造、運輸、販賣第二級毒品者，處
    無期徒刑或七年以上有期徒刑，得併科新臺幣七百萬元以下
    罰金」。修正後毒品危害防制條例第4條第1項則規定為：「
    製造、運輸、販賣第一級毒品者，處死刑或無期徒刑；處無
    期徒刑者，得併科新臺幣2千萬元以下罰金。」；同條第2項
    規定為：「製造、運輸、販賣第二級毒品者，處無期徒刑或
    七年以上有期徒刑，得併科新臺幣一千萬元以下罰金」。而
    修正前毒品危害防制條例第17條之規定為：「犯第4條第1項
    至第4項、第5條第1項至第4項前段、第6條第1項至第 4項、
    第7條第1項至第4項、第8條第1項至第4項、第10條或第11條
    第1項、第2項之罪，供出毒品來源，因而破獲者，得減輕其
    刑。」，修正後毒品危害防制條例第17條則規定：「犯第 4
    條至第 8條、第10條獲第11條之罪，供出毒品來源，因而查
    獲其他正犯或共犯者，減輕或免除其刑。犯第4條至第8條之
    罪於偵查及審判中均自白者，減輕其刑。」，從而，就本案
    被告販賣第一級毒品與販賣第二級毒品罪部份，被告既皆曾
    於偵查、原審及本院審理時坦承其販賣毒品予前開向其買受
    各種毒品之人，核與上開修正後毒品危害防制條例第17條第
    2 項之規定相符，從而修正後之法律規定自較修正前有利於
    被告，依刑法第2條第1項前段之規定，此部分即應適用對被
    較有利之修正後毒品危害防制條例之規定，先予敘明。
五、論罪科刑之理由
  (一)核被告所為，就上開犯罪事實欄一(一)至(四)、(六)至(十一)部分，均
    係犯前述修正後毒品危害防制條例第4條第1項之販賣第一級
    毒品罪；就上開犯罪事實欄一(五)、(十二)、(十三)部分，均係犯前述
    修正後毒品危害防制條例第4條第2項之販賣第二級毒品罪。
    又被告販賣毒品海洛因、甲基安非他命前，其持有毒品之低
    度行為，為持有後進而販賣之高度行為所吸收，均不另論持
    有毒品罪。
  (二)被告所犯10次販賣第一級毒品及 3次販賣第二級毒品之行為
    ，犯意各別，行為互殊，應予分論併罰。
  (三)被告前因詐欺案件，經臺灣臺中地方法院於94年2月5日，以
    93年度易字第2620號判決判處有期徒刑4月確定，已於94年7
    月 9日易科罰金執行完畢，有臺灣高等法院被告前案紀錄表
    在卷可按，其於有期徒刑執行完畢後 5年以內故意再犯本件
    有期徒刑以上之罪，均為累犯，除販賣第一級毒品罪法定本
    刑為「死刑、無期徒刑」部分及販賣第二級毒品罪之法定刑
    為無期徒刑部分，依法均不得加重外，餘則皆依刑法第47條
    第1項規定加重其刑。
  (四)又毒品危害防制條例第4條第1項之罪，其法定刑為「死刑、
    無期徒刑」，同條例第4條第2項之罪，其法定刑為「無期徒
    刑或 7年以上有期徒刑」，刑度甚重。然同為販賣第一、二
    級毒品之人，其原因動機不一，犯罪情節未必盡同，或有大
    盤毒梟者，亦有中、小盤之分，甚或僅止於吸毒者友儕間為
    求互通有無之情形亦所在多有，其販賣行為所造成危害社會
    之程度自屬有異，法律科處此類犯罪，所設之法定最低本刑
    卻不可謂不重。為達懲儆被告，並可達防衛社會之目的者，
    自非不可依客觀之犯行與主觀之惡性二者加以考量其情狀，
    是否有可憫恕之處，適用刑法第59條之規定酌量減輕其刑，
    期使個案裁判之量刑，能斟酌至當，符合比例原則。而考量
    本案被告販賣第一、二級毒品，數量及所得非多，足見其非
    販賣毒品之大、中盤商，就全部犯罪情節觀之，尚非重大惡
    極，相較於長期、大量販賣毒品之真正毒梟而言，其對社會
    秩序與國民健康之危害，顯然較不成比例，且被告犯後坦承
    犯行，甚有悔意，倘分別就販賣第一、二級毒品部分科以最
    輕之法定本刑無期徒刑、有期徒刑七年，未免過苛，且無從
    與真正長期、大量販毒之惡行區別，是本院衡其犯罪情狀，
    認被告若科以前開最輕本刑無期徒刑或七年以上有期徒刑，
    仍屬過重，在客觀上應足以引起一般人之同情，確有法重情
    輕之失衡情狀，爰依刑法第59條之規定，就其所犯販賣第一
    、二級毒品罪部分，各予以酌量減輕其刑，並就加重之部分
    ，依法先加重其刑後減輕之。又被告於本案偵查、審判中對
    上揭販賣第一、二級毒品之犯行均曾自白全部之犯罪，有其
    各該筆錄在卷可考，是均合於修正後毒品危害防制條例第17
    條第 2項之規定，爰分別就本案上開各次販賣第一級與第二
    級毒品犯行部分，再依該項之規定遞減輕其刑。
六、不另為無罪諭知部分：
  (一)公訴意旨另以：被告基於接續販賣第一級毒品海洛因之犯意
    ，自96年12月下旬某日起至97年 3月12日18時止，由丙○○
    以0000000000號行動電話與被告上開0000000000號行動電話
    聯絡，約在臺中縣豐原市○○路之7-11便利超商附近，被告
    各以1000元至2000元不等之價格，販賣海洛因約6、7次予丙○○（扣除前揭犯罪事實欄一(四)之部分）；又基於接續販賣
    第二級毒品甲基安非他命（起訴書誤載為安非他命）之犯意
    ，自96年12月下旬某日起至97年 3月間某日止，以同樣方式
    在上開地點，由被告各以1000元之價格出售甲基安非他命約
    2、3次予丙○○（扣除前揭犯罪事實欄一(五)之部分），因認
    被告就此部分亦涉犯毒品危害防制條例第 4條第1項、第2項
    之販賣第一級毒品及第二級毒品罪嫌等語。
  (二)公訴意旨復另以：被告基於接續販賣第一級毒品海洛因之犯
    意，自97年1月中旬某日起至3月中旬止，由己○○以000000
    0000電話與被告聯絡後，約在臺中縣豐原市○○路 158巷36
    號前，再由被告各以3000元至4000元不等之價格，販賣海洛
    因約10幾次予己○○（扣除前揭犯罪事實欄一(九)之部分），
    因認被告就此部分亦係涉犯毒品危害防制條例第4條第1項之
    販賣第一級毒品罪嫌等語。
  (三)按檢察官代表國家提起公訴，依檢察一體原則，到庭實行公
    訴之檢察官如發現起訴書認事用法有明顯錯誤，固得本於自
    己確信之法律見解，於論告時變更起訴之法條，或另為其他
    適當之主張。然刑事訴訟之審判，係採彈劾主義，亦即不告
    不理原則，法院對於被告之行為，應受審判之對象（範圍）
    ，乃指起訴書（或自訴狀）所記載之被告「犯罪事實」（包
    括與之有連續犯、想像競合犯、牽連犯等具有同一案件關係
    之犯罪事實）而言。起訴係一種訴訟上之請求，犯罪已經起
    訴，產生訴訟繫屬及訴訟關係，法院即有審判之權利及義務
    。是以若起訴書犯罪事實欄內，對此項行為已予以記載，即
    為法院應予審判之對象。審判之事實範圍，既以起訴之事實
    （包括擴張之事實）為範圍，如事實已經起訴而未予裁判，
    自屬違背法令，此觀刑事訴訟法第 279條第12款規定自明。
    而訴經提起後，於符合同法第 265條之規定，固許檢察官得
    為訴之追加，但仍以舊訴之存在為前提；必要時，檢察官亦
    得依同法第 269條規定，以「撤回書」敘述理由請求撤回起
    訴；惟單一案件之事實，僅就一部分事實撤回起訴，基於審
    判不可分之關係，並不生撤回效力，而犯罪事實之一部減縮
    （即起訴事實大於判決事實），應分別情形於理由內為說明
    ，刑事訴訟法對此尚無所謂擬制撤回起訴之規定。又本法亦
    無如民事訴訟法設有訴之變更之規定，得許檢察官就其所起
    訴之被告或犯罪事實加以變更，其聲請變更，除係具有另一
    訴訟之情形，應分別辦理外，並不生訴訟法上之效力，法院
    自不受其拘束。司法審判實務中，到庭實行公訴之檢察官於
    其提出之「論告書」或於言詞辯論時所為之主張或陳述，常
    有與起訴書所載犯罪事實不盡相同之情形。於此，應先究明
    其論告時之所述，究屬訴之追加、撤回或變更範疇，抑或原
    本係屬於起訴效力所及之他部事實之擴張、或起訴事實之一
    部減縮，而異其處理方式（如屬後者事實之擴張、減縮，應
    僅在促使法院之注意，非屬訴訟上之請求）。除撤回起訴已
    生效力，其訴訟關係已不存在，法院無從加以裁判外，其他
    各種情形，法院自不得僅就檢察官論告時所陳述或主張之事
    實為裁判，而置原起訴事實於不顧（最高法院95年度臺上字
    第2633號判決意旨參照）。本案經查，公訴檢察官於原審審
    理時，雖陳述：「起訴書附表二、四部分，就附表二部分販
    賣給丙○○第一級毒品部分，更正起訴1次，是98年3月12日
    18時販賣2000元之海洛因，另請求就98年 3月20日20時販賣
    2000元之海洛因給丙○○，擴張由鈞院併為審理；第二級毒
    品部分97年 3月中旬販賣1000元甲基安非他命給丙○○，除
    了這 3次以外，其餘均當庭減縮；就起訴書附表四的部分當
    庭更正起訴被告於97年 3月10日販賣給己○○海洛因4000元
    ，另外聲請鈞院就被告於97年 3月21日20時販賣4000元之海
    洛因予己○○擴張請鈞院併為審理；其餘上開所述部分以外
    ，起訴書所記載的部分均當庭減縮。上開擴張部分均是依照
    起訴書為接續犯一罪的關係，請求併為審理，並沒有追加起
    訴之意」，嗣又請求「更正附表二編號 1最後一次販賣時間
    為97年3月20日；請求更正附表四編號1最後一次販賣時間為
    97年4月 3日」等語（見原審卷第92反面、104反面），揆諸
    上開判決意旨，尚難因公訴檢察官上開論述，而生犯罪事實
    之擴張（販賣毒品為數罪關係，並無裁判上一罪關係）或減
    縮效力，本院仍以原起訴書所記載之犯罪事實為審理範圍，
    故原審公訴檢察官所稱欲擴張之被告於97年 3月20日販毒予
    丙○○、被告於97年3月21日、97年4月 3日販毒予己○○之
    行為，均非本案起訴範圍；而上述五(一)、(二)公訴檢察官所稱
    欲減縮之行為，仍在本案審理範圍，合先敘明。
  (四)按犯罪事實應依證據認定之，無證據不得認定犯罪事實，又
    不能證明被告犯罪或其行為不罰者，應諭知無罪之判決，刑
    事訴訟法第154條第2項、第301條第1項分別定有明文。次按
    認定不利於被告之事實，須依積極證據，茍積極之證據本身
    存有瑕疵而不足為不利於被告事實之認定，即應為有利於被
    告之認定，更不必有何有利之證據，而此用以證明犯罪事實
    之證據，猶須於通常一般人均不至於有所懷疑，堪予確信其
    已臻真實者，始得據以為有罪之認定，倘其證明尚未達到此
    一程度，而有合理性之懷疑存在，致使無從為有罪之確信時
    ，即應為無罪之判決，此有最高法院82年度臺上字第 163號
    判決、96年臺上字第4986號、30年上字第 816號等判例意旨
    可資參照。另按施用毒品者所稱向某人買受毒品之指證，不
    得作為該人受有罪判決之唯一證據，仍須調查其他必要之證
    據，以察其是否與事實相符；亦即須有補強證據以擔保其指
    證之真實性，始得採為論罪之依據。而所謂補強證據，指其
    他有關證明施用毒品者之關於毒品交易之供述真實性之相關
    證據而言，必須與施用毒品者關於毒品交易之供述，具有相
    當程度之關連性，而足使一般人對施用毒品者關於毒品交易
    之供述，並無合理之懷疑存在，而得確信其為真實，始足當
    之，最高法院94年度臺上字第2033號判決要旨可資參照。
  (五)經查，檢察官雖認被告另涉上述五(一)、(二)販賣第一級毒品及
    第二級毒品予丙○○、己○○之犯行，然此部分，業據被告
    否認在卷，而起訴書對被告涉犯之上開販賣毒品海洛因、甲
    基安非他命之具體時地、次數、所得均未明確認定，且前揭
    證人丙○○、己○○就此部分之指訴，於警詢、偵查中亦未
    具體確定，僅係籠統陳述，甚而前後所稱販賣次數並非一致
    ，其等所述是否屬實，尚非無疑；且此部分亦無相關之通聯
    紀錄或相關毒品流向之證據足為佐證，是檢察官關於此部分
    犯罪事實之證明，仍有合理之懷疑存在，不足使本院達可確
    信被告有此等部分犯行之程度，自應為被告有利之認定，就
    此部分，原應為無罪之判決，惟此部分檢察官認與前揭論罪
    科刑之販賣第一、二級毒品部分，有接續犯之實質上一罪之
    關係在審判上不可分，故就此部分，爰不另為被告無罪之諭
    知。
七、原審以被告甲○○所犯上揭販賣第一級毒品、販賣第二級毒
    品事證明確而予論罪科刑，本非無見，惟原審判決未及審酌
    前揭毒品危害防制條例第四條、第十七條部分業經修正變更
    ，致未予比較適用最有利被告部分之法條，自有未洽。被告
    提起上訴執前揭事由認原審量刑顯屬過重，認原審判決此部
    分尚有違誤，即為有理由，自應由本院予以撤銷改判。爰審
    酌被告為圖私利而販賣毒品，所為均屬戕害他人健康之行為
    ，故意違反國家禁令，助長社會上施用毒品之不良風氣，對
    社會治安所生之危害非輕，惟販賣之數量、所得非多，犯罪
    後已坦承犯行，足認有悔意，態度尚稱良好等一切情狀，各
    分別量處如附表同編號主文欄所示之刑，並定其應執行刑，
    以示懲儆。檢察官雖具體求刑無期徒刑，並科 500萬元罰金
    及刑前強制工作等情，然本院綜核前開量刑審酌之一切情狀
    ，認為檢察官具體請求判處被告無期徒刑，並科 500萬元罰
    金，尚嫌過重；又保安處分係針對受處分人將來之危險性所
    為之處置，以達教化、治療之目的，為刑罰之補充制度。我
    國現行刑法採刑罰與保安處分雙軌制，係在維持行為責任之
    刑罰原則下，為協助行為人再社會化之功能，以及改善行為
    人潛在之危險性格，期能達成根治犯罪原因、預防犯罪之特
    別目的。是保安處分中之強制工作，旨在對嚴重職業性犯罪
    及欠缺正確工作觀念或無正常工作因而犯罪者，強制其從事
    勞動，學習一技之長及正確之謀生觀念，使其日後重返社會
    ，能適應社會生活（最高法院94年度臺上字第6519號、6611
    號、95年度臺上字第6446號判決意旨參照）。查本件被告固
    係販賣毒品牟利，然本案並無積極證據證明被告係欠缺正確
    工作觀念或因無正常工作而犯罪，且被告上開販賣第一、二
    級毒品犯行之對象合計僅 6人，其因販賣毒品所取得之全部
    價金合計僅有 16000元，且其販賣毒品數量非鉅，復經本院
    判處長期之自由刑，已足以讓被告生警惕之心，故認無諭知
    強制工作之必要，併此敘明。又刑罰法令關於沒收之規定，
    兼採職權沒收主義與義務沒收主義。職權沒收，係指法院就
    屬於被告所有，供犯罪所用、預備用或因犯罪所得之物，仍
    得本於職權斟酌是否宣告沒收，例如刑法第38條第1項第2款
    、第3款、第3項前段等規定屬之。義務沒收，則又可分為絕
    對義務沒收與相對義務沒收。前者指凡法條有：「不問屬於
    犯人與否，沒收之」之特別規定者屬之，法院就此等物品是
    否宣告沒收，無斟酌餘地，除已證明滅失者外，不問屬於犯
    人與否或有無查扣，均應宣告沒收，例如刑法第38條第 1項
    第1款、第2項、第200條、第205條、第209條、第219條、第
    266條第2項、毒品危害防制條例第18條第 1項前段等規定屬
    之；後者，供犯罪所用、預備用或因犯罪所得，以屬於被告
    所有者為限，始應予以沒收，故法文內有意省略：「不問屬
    於犯人與否」之條件，例如毒品危害防制條例第19條第 1項
    前段規定是（最高法院97年度台上字第 729、1163、1612、
    2160號判決意旨參照）。又沒收物之執行完畢與沒收物之不
    存在，並非一事，因犯罪依法必須沒收之物，雖已於共犯中
    之一人確定判決諭知沒收，並已執行完畢，對於其他共犯之
    判決，仍應宣告沒收（最高法院65年度第 5次刑庭庭推總會
    議決議(二)、最高法院97年度臺上字第3915號判決意旨參照）
    。經查，如上開犯罪事實欄一(三)所示，被告於97年1月9日中
    午12時20分許，販賣予陳文慶海洛因1小包（毛重約0.3公克
    ）1000元。旋於同日中午12時20分許，陳文慶為警在豐原市
    ○○路與博愛街街口盤查，當場在其紅色上衣口袋內查獲上
    開以廣告紙及夾鏈袋包裝之甫購得未及施用之海洛因 1小包
    （毛重約 0.3公克，送驗淨重0.1620公克，驗餘淨重0.1588
    公克，另案查扣），參酌上開說明，此包海洛因，既未滅失
    ，仍應依毒品危害防制條例第18條第 1項前段規定予以宣告
    沒收銷燬之。本案未扣案之不詳廠牌行動電話 1支，為被告
    所有，係供被告內插向不知情友人所借0000000000號門號卡
    1 張（申辦名義人為吳家誠，見2077號警搜卷第46頁），而
    供本案販毒聯絡使用，業據被告供承在卷（見原審卷第67頁
    反面），應依毒品危害防制條例第19條第 1項規定，在各次
    犯行之論罪科刑主文項下分別予以諭知沒收，如全部或一部
    不能沒收時，追徵其價額或以其財產抵償之（最高法院98年
    度臺上字第2662號判決意旨參照）。末查，本件被告販賣毒
    品所得如附表一編號1至13所示合計為16000元，雖未據扣案
    ，仍均應依毒品危害防制條例第19條第 1項之規定，宣告沒
    收之，並均諭知如全部或一部不能沒收時，以其財產連帶抵
    償之。
據上論斷，應依刑事訴訟法第第369條第 1項前段、第364條、第
299條第1項前段，修正後毒品危害防制條例第 4條第1項、第2項
、第17條第2項、第18條第1項前段、第19條第 1項，刑法第11條
、第2條第1項、第47條第1項、第59條、第51條第5款，判決如主
文。
本案經檢察官乙○○到庭執行職務。
中    華    民    國    98    年    10    月    13    日
            刑事第一庭  審判長法  官  陳  紀  綱
                              法  官  姚  勳  昌
                              法  官  張  智  雄
以上正本證明與原本無異。
如不服本判決應於收受送達後十日內向本院提出上訴狀，其未敘
述上訴之理由者並得於提起上訴後十日內向本院補提理由書（均
須按他造當事人之人數附繕本）「切勿逕送上級法院」。
                              書記官  詹  雅  婷
中    華    民    國    98    年    10    月    20    日
附錄本案論罪科刑法條全文：
毒品危害防制條例第四條第一項：
製造、運輸、販賣第一級毒品者，處死刑或無期徒刑；處無期徒
刑者，得併科新臺幣二千萬元以下罰金。
製造、運輸、販賣第二級毒品者，處無期徒刑或七年以上有期徒
刑，得併科新臺幣一千萬元以下罰金。
附表：
1.犯罪事實：如犯罪事實欄一(一)所示部分：
  主文：甲○○販賣第一級毒品，累犯，處有期徒刑拾年貳月。
        未扣案之販賣毒品所得新臺幣壹仟元，均沒收之，如全
        部或一部不能沒收時，以其財產抵償之；供犯罪所用之
        行動電話壹支沒收，如全部或一部不能沒收時，追徵其
        價額或以其財產連帶抵償之。
2.犯罪事實：如犯罪事實欄一(二)所示部分：
  主文：甲○○販賣第一級毒品，累犯，處有期徒刑拾年貳月。
        未扣案之販賣毒品所得新臺幣壹仟元，均沒收之，如全
        部或一部不能沒收時，以其財產抵償之；供犯罪所用之
        行動電話壹支沒收，如全部或一部不能沒收時，追徵其
        價額或以其財產連帶抵償之。
3.犯罪事實：如犯罪事實欄一(三)所示部分：
  主文：甲○○販賣第一級毒品，累犯，處有期徒刑拾年貳月。
        另案查扣之海洛因壹包（送驗淨重零點壹陸貳零公克，
        驗餘淨重零點壹伍捌捌公克）沒收銷燬之；未扣案之販
        賣毒品所得新臺幣壹仟元，均沒收之，如全部或一部不
        能沒收時，以其財產抵償之；供犯罪所用之行動電話壹
        支沒收，如全部或一部不能沒收時，追徵其價額或以其
        財產連帶抵償之。
4.犯罪事實：如犯罪事實欄一(四)所示部分：
  主文：甲○○販賣第一級毒品，累犯，處有期徒刑拾年貳月。
        未扣案之販賣毒品所得新臺幣貳仟元，均沒收之，如全
        部或一部不能沒收時，以其財產抵償之；供犯罪所用之
        行動電話壹支沒收，如全部或一部不能沒收時，追徵其
        價額或以其財產連帶抵償之。
5.犯罪事實：如犯罪事實欄一(五)所示部分：
  主文：甲○○販賣第二級毒品，累犯，處有期徒刑貳年拾月。
        未扣案之販賣毒品所得新臺幣壹仟元，均沒收之，如全
        部或一部不能沒收時，以其財產抵償之；供犯罪所用之
        行動電話壹支沒收，如全部或一部不能沒收時，追徵其
        價額或以其財產連帶抵償之。
6.犯罪事實：如犯罪事實欄一(六)所示部分：
  主文：甲○○販賣第一級毒品，累犯，處有期徒刑拾年貳月。
        未扣案之販賣毒品所得新臺幣壹仟元，均沒收之，如全
        部或一部不能沒收時，以其財產抵償之；供犯罪所用之
        行動電話壹支沒收，如全部或一部不能沒收時，追徵其
        價額或以其財產連帶抵償之。
7.犯罪事實：如犯罪事實欄一(七)所示部分：
  主文：甲○○販賣第一級毒品，累犯，處有期徒刑拾年貳月。
        未扣案之販賣毒品所得新臺幣壹仟元，均沒收之，如全
        部或一部不能沒收時，以其財產抵償之；供犯罪所用之
        行動電話壹支沒收，如全部或一部不能沒收時，追徵其
        價額或以其財產連帶抵償之。
8.犯罪事實：如犯罪事實欄一(八)所示部分：
  主文：甲○○販賣第一級毒品，累犯，處有期徒刑拾年貳月。
        未扣案之販賣毒品所得新臺幣壹仟元，均沒收之，如全
        部或一部不能沒收時，以其財產抵償之；供犯罪所用之
        行動電話壹支沒收，如全部或一部不能沒收時，追徵其
        價額或以其財產連帶抵償之。
9.犯罪事實：如犯罪事實欄一(九)所示部分：
  主文：甲○○販賣第一級毒品，累犯，處有期徒刑拾年肆月。
        未扣案之販賣毒品所得新臺幣肆仟元，均沒收之，如全
        部或一部不能沒收時，以其財產抵償之；供犯罪所用之
        行動電話壹支沒收，如全部或一部不能沒收時，追徵其
        價額或以其財產連帶抵償之。
10.犯罪事實：如犯罪事實欄一(十)所示部分：
  主文：甲○○販賣第一級毒品，累犯，處有期徒刑拾年貳月。
        未扣案之販賣毒品所得新臺幣壹仟元，均沒收之，如全
        部或一部不能沒收時，以其財產抵償之；供犯罪所用之
        行動電話壹支沒收，如全部或一部不能沒收時，追徵其
        價額或以其財產連帶抵償之。
11.犯罪事實：如犯罪事實欄一(十一)所示部分：
  主文：甲○○販賣第一級毒品，累犯，處有期徒刑拾年貳月。
        未扣案之販賣毒品所得新臺幣壹仟元，均沒收之，如全
        部或一部不能沒收時，以其財產抵償之；供犯罪所用之
        行動電話壹支沒收，如全部或一部不能沒收時，追徵其
        價額或以其財產連帶抵償之。
12.犯罪事實：如犯罪事實欄一(十二)所示部分：
  主文：甲○○販賣第二級毒品，累犯，處有期徒刑貳年捌月。
        未扣案之販賣毒品所得新臺幣伍佰元，均沒收之，如全
        部或一部不能沒收時，以其財產抵償之；供犯罪所用之
        行動電話壹支沒收，如全部或一部不能沒收時，追徵其
        價額或以其財產連帶抵償之。
13.犯罪事實：如犯罪事實欄一(十三)所示部分：
  主文：甲○○販賣第二級毒品，累犯，處有期徒刑貳年捌月。
        未扣案之販賣毒品所得新臺幣伍佰元，均沒收之，如全
        部或一部不能沒收時，以其財產抵償之；供犯罪所用之
        行動電話壹支沒收，如全部或一部不能沒收時，追徵其
        價額或以其財產連帶抵償之。


司法院資訊處製作；財團法人民間司法改革基金會備份。
